【裁判字號】    96,上國更(一),2
【裁判日期】    970319
【裁判案由】    損害賠償
【裁判全文】
臺灣高等法院臺中分院民事判決       96年度上國更(一)字第2號
上  訴  人  乙○○
訴訟代理人  黃興木律師
被  上訴人  彰化縣政府
法定代理人  甲○○
訴訟代理人  廖國訓律師
上列當事人間請求損害賠償事件，上訴人對於中華民國95年l月
20日臺灣彰化地方法院94年度國字第2號第一審判決提起上訴，
經最高法院第一次發回更審，本院於97年3月5日言詞辯論終結，
判決如下：
    主  文
上訴駁回。
第一、二審及發回前第三審訴訟費用（除確定部分外）由上訴人
負擔。
    事實及理由
一、上訴人起訴主張：伊前奉派為彰化縣立彰泰國民中學（下稱
    彰泰國中）之創校校長，聘期自民國（下同）90年8月l日起
    至94年7月31日止。其間訴外人丁如真於91年至該校實習，
    其父丁明輝欲結識伊，為伊所拒，竟憤而對外散佈伊要求丁
    如真修剪腳掌厚繭之不實言論。彰化縣國民中學校長遴選委
    員會竟因而於伊聘期任滿前之91年ll月8日召開會議，會中
    以伊有不適任校長之事實，決議將伊降調為教師，暫調至彰
    化縣教師研習中心擔任輔導員，且於同年10月24日舉行記者
    會，並自同年10月5日起至ll月間對媒体發佈不實之新聞，
    損伊名節。伊不服該調降為教師之行政處分，提起行政訴訟
    ，經行政法院判決撤銷系爭行政處分確定。被上訴人及其所
    屬公務員之違法處分，致伊受有自91年12月31日至94年7月
    31日止減少領取校長加給新台幣（下同）270,080元且伊因
    被上訴人作成上開行政處分對媒体披露對伊不利之新聞，致
    伊名譽受損，精神上受有相當之痛苦，爰依國家賠償法及侵
    權行為之規定，訴請被上訴人賠償精神慰藉金2,196,160元
    、上開校長加給減少之270,080元，合計為請求2,466,240元
    及利息。
二、經原審為上訴人全部敗訴之判決，上訴人於本院更審前為一
    部上訴，僅就155萬元，即就精神慰藉金1,279,920元及減少
    校長加給部分270,080元提起二、三審上訴，復經最高法院
    就減少校長加給部分請求駁回，而就上開精神慰撫金部分發
    回本院，則本院審判之範圍僅限於上開發回更審部分，先予
    敘明。上訴人於本院上訴聲明：(一)原判決關於上訴人請求精
    神慰藉金敗訴部分及其訴訟費用之裁判廢棄。(二)被上訴人應
    給付上訴人1,279,920元及自起訴狀繕本送達翌日起至清償
    日止，按年息5％計算之利息。(三)第一、二、三審訴訟費用
    除確定部分外，由被上訴人負擔。併稱：
    (一)被上訴人非僅於91年10月28日發函將伊校長職務予以改任
      他職，被上訴人更未經審慎調查，僅依有心人之檢舉及傳
      言，即於91年10月24日上午ll時40分舉行記者會，並於91
      年10月4日至ll月間以附表所示之侵權行為時間、地點、
      方式、行為人常對媒體發佈不實新聞，使之刊登於各報版
      面，連續刊載32天，損及上訴人名節，使伊名譽受損、精
      神痛苦，家庭幾至破碎。其中侵權行為人即被上訴人縣長
      翁金珠、教育局長吳錫勳、政風室主任張光誌及股長林添
      德等人向多家媒體傳述妨害伊名譽之不實事項，並非被上
      訴人所稱之可受公評之事，亦非僅是撰寫記者之看法。
    (二)毀謗伊性騷擾之事，僅依被害人丁女及其父之陳述，未經
      查證確認其為真實，及遽行傳述予記者，完全沒有證據及
      證物，均不能據以證明其為真實。次就採購圖利電腦，亦
      經檢調單位查無事證而簽結在案，亦足證明其非真實。
    (三)被上訴人所屬公務人員所為向媒體記者發佈毀謗上訴人之
      不實之事，非必要以新聞稿散發予記者之方式為之，其以
      口頭傳述或指摘亦當屬之。又傳述或指摘之公務人員不以
      現仍任職之公務人員為限，其行為當時係被上訴人所屬之
      公務人員即可，現已離職者並不影響被上訴人之賠償責任
      ，被上訴人應負侵權行為責任。
    (四)本件侵權行為事實發生於91年ll月間，上訴人於94年l月
      13日起訴，被上訴人於鈞院最後言詞辯論期日前，均未為
      時效抗辯，待最高法院廢棄發回更審及終結準備程序後，
      方為時效抗辯；惟依民事訴訟法第447條規定，被上訴人
      不得再為時效抗辯。」且不許被上訴人提出時效抗辯，並
      沒有顯失公平的情況。
三、被上訴人則辯以：（一）上訴人所稱之被上訴人所屬公務員
    所為如附表所示之侵權行為事實，均以報載為証，但報紙都
    是傳聞，不能証明被上訴人所述公務員有如報載所述行為，
    依中國時報記者在彰化地方法院檢察署93年度偵續字第107
    號案件偵訊中，即稱其所寫之報導是在商會理事長處聽聞，
    但報紙上卻記載為被上訴人所屬公務員發布新聞。自由時報
    及聯合晚報記者於上開刑事案件中亦証稱資料來源係轉述等
    語，可見報紙新聞與事實有相當大的差距。不能即認被上訴
    人之公務員有如報載之行為。（二）縱被上訴人之職員確有
    如上訴人所提出報導之內容，渠等僅就行政上之決定與進度
    、流程向媒體說明，乃行政機關為彰顯行政行為之公正公開
    所必須之行為，因行政機關無法完全緘默，所描述之事實並
    未具體披露不適任校長之情形，自無不法侵害上訴人名譽，
    是否違反大法官會議釋字第509號解釋，也有疑義。再者，
    媒體所載之內容為記者之看法或傳聞，或其所引述他人之說
    法。（三）又上訴人係依侵權行為法則提起本件訴訟，而本
    件行為發生於91年間，上訴人起訴，顯已罹於時效。另被上
    訴人所為時效抗辯，不影響本件訴訟之終結，依民事訴訟法
    第447條第5款、第3款、第6款規定，應許被上訴人為時效抗
    辯等語。併聲明：駁回上訴。
四、按就第二審訴訟程序，92年修正民事訴訟法第447條為：當
    事人不得提出新攻擊或防禦方法，但有下列情形之一者，不
    在此限：一、因第一審法院違背法令致未能提出者。二、事
    實發生於第一審法院言詞辯論終結後者。三、對於在第一審
    已提出之攻擊或防禦方法為補充者。四、事實於法院已顯著
    或為其職務上所已知或應依職權調查証據者。五、其他非可
    歸責於當事人之事由，致未能於第一審提出者。六、如不許
    其提出顯失公平者。」，其目的乃為避免當事人輕忽一審程
    序，遲至二審始提出攻擊或防禦方法，致浪費司法資源，且
    造成對造當事人時間、勞力及費用上之浪費。但若一律不許
    當事人提出新攻擊或防禦方法，對於當事人權益之保護欠週
    ，因此於但書規定例外得提出新攻擊或防禦方法。本件被上
    訴人於原審未主張消滅時效，於本院言詞辯論時方提出新攻
    擊或防禦方法，即主張上訴人依侵權行為請求本件損害賠償
    請求權，已罹時效而消滅，依民事訴訟法第447條第3、5、6
    款規定，伊仍得於二審為時效抗辯等語。上訴人則辯稱：被
    上訴人不得於本院提出新攻擊、防禦方法云云。而按我國民
    法採抗辯權發生主義，時效期間經過後不僅債權及物權本身
    不消滅，請求權亦不歸於消滅，僅賦予債務人拒絕給付的抗
    辯權而已。此種抗辯權在性質上為滅卻性抗辯權（永久性抗
    辯權），由債務人的抗辯，使請求權永不發生作用。另時效
    完成後，債務人是否援用拒絕給付抗辯權，是否享受時效完
    成的利益，或願意拋棄既得利益，則與公益無直接關係，法
    律宜尊重當事人意思而不應強制其享受利益，單純不行使抗
    辯權不得解釋為拋棄時效利益。另債務人原則上得自由決定
    於何時提出時效之抗辯，雖債務人於第一審及發回更審前第
    二審程序中，均未行使此項抗辯權，仍得於更審程序時以時
    效已消滅為抗辯。本件被上訴人所為時效抗辯，雖於本院言
    詞辯論時始行提出，但其抗辯是否屬實，極易由上訴人主張
    之侵權行為時點與原審起訴狀日期中判斷，亦無浪費司法資
    源或對造當事人時間、金錢之虞，參諸前揭民事訴訟法第
    447條第6款之立法理由。足見本件被上訴人於原審未拋棄其
    時效利益，僅單純不行使抗辯權，如於本院不許被上訴人為
    時效抗辯，顯與前開說明有違，並對被上訴人之攻擊及防禦
    方法有顯失公平之處，從而，仍應許被上訴人於本院提出時
    效抗辯之新攻擊或防禦方法。
五、次按因侵權行為所生之損害賠償請求權，自請求權人知有損
    害及賠償義務人時起，二年間不行使而消滅。民法第197條
    第l項定有明文。本件上訴人主張因被上訴人之公務員如附
    表所示之侵權行為致受有損害，而上開因報載所致之侵權行
    為時間自91年10月5日至91年ll月7日，其自應即時知悉損害
    之發生及侵權行為賠償義務人，惟竟遲至94年l月13日始提
    起本件訴訟，顯逾前開二年之時效期間，則上訴人縱有請求
    權亦已罹於時效而消滅，上訴人請求本件損害賠償，當無理
    由。至上訴人雖辯稱伊提起行政訴訟當時對被上訴人有所請
    求云云。惟此究與本件民法上之侵權行為請求權不同，所辯
    自無足取。
六、況本件上訴人所稱之被上訴人所屬公務員所為如附表所示之
    侵權行為事實，已為被上訴人所否認，依舉証責任分配之法
    則，自應由上訴人負舉証責任。雖上訴人舉91年10月5日自
    由時報、91年10月24日中時晚報、91年10月25日自由時報、
    91年10月25日聯合報等報載為証。但前開報紙之報導多載上
    訴人被檢舉內容如何、經彰化縣政府政風室調查，及縣政府
    記者會表示交由考績會處理，上訴人否認檢舉人指控事實云
    云，其中多半係執筆者之陳述。而新聞報導本多喧嚷、誇大
    ，此為眾所週知之事實，不能証明被上訴人所述公務員有如
    報載所述向新聞記者指陳上訴人確有不當行為致妨害上訴人
    名譽之情事。況依中時晚報記者許司任於台灣彰化地方法院
    檢察署92年度偵字第4715號、93年度發查偵字第32號刑事案
    件偵訊中，即証稱：當天到商業會理事長辦公室，看到訴外
    人丁明輝與黃信雄在談事情，起先其不認識丁明輝，因他們
    談話中有提到校園，才會前去關心，但丁明輝不願講，故僅
    能就其所聽到部分登報出來，…。自由時報記者張瑞貞則於
    該刑事案件中証稱：其報導資料來自中時晚報。聯合報記者
    簡慧珍則証稱，渠看到中時晚報及電視報導，打電話與丁先
    生（指丁明輝），丁先生說…。有前開案件不起訴處分書附
    卷足稽（見原審卷第一宗第319至332頁），益証報載資料來
    源多係新聞記者聽聞、轉述，但報紙上卻記載為被上訴人所
    屬公務員發布新聞。可見，報紙所載新聞常與事實有相當之
    的差距。不能即認被上訴人之公務員有如附表所載之行為。
七、又侵權行為責任之要件須行為人有故意、過失之不法行為，
    如行為人之行為係以善意或職責必要發表言論，且能証明其
    內容與公益有關，復經探討為真實者，雖客觀上足以造成他
    人名譽毀損之結果，亦難認符合侵權行為之要件。本件上訴
    人被指對女老師有不當行為等事件，於彰化縣政府政風室調
    查之訪談紀錄中，該彰泰國中之實習老師十餘人均為不利於
    上訴人之証述（見原審卷第271至308頁），而上訴人所掌之
    教育行政職權，對於校長適任與否，攸關教育行政之嚴正性
    與眾多學子權益之保護，涉有高度之公益性，屬可受公評之
    事實，是上訴人所指被上訴人職員如附表之行為，縱然為真
    ，亦係行政機關公權力之行使。況依91年10月24日中時晚報
    載「外界關心校長被控的情節和種種傳聞是否屬實，翁金珠
    表示調查內容，他不便透露」、「縣府調查小組昨天將調查
    報告呈送縣長翁金珠，將儘速召開會議討論如何處置」及其
    餘報導以觀，多係陳述對上訴人被檢舉案件處理之程序、情
    形，以供公評，亦難認被上訴人職員行為符合侵權行為之要
    件。
八、綜上所述，本件上訴人主張被上訴人所屬職員有如附表之侵
    權行為一節，為不足採，被上訴人所為時效抗辯，於法有據
    。從而，上訴人主張本於侵權行為之法律關係，請求被上訴
    人給付精神慰撫金1,279,920元及利息為無理由，不應准許
    ，應予駁回。原審為上訴人敗訴之判決，及駁回其假執行之
    聲請，並無不合。上訴意旨指摘原判決不當，求予廢棄改判
    ，為無理由，應予駁回。又本件事証已臻明確，上訴人所為
    關於其家庭背景、學經歷等之陳述等均與本件爭點無關，自
    無庸一一論究，併此敘明。
九、據上論結，本件上訴為無理由，依民事訴訟法第449條第l項
    、第78條，判決如主文。
中    華    民    國    97    年    3     月    19    日
                  民事第六庭    審判長法  官  袁再興
                                      法  官  陳賢慧
                                      法  官  吳惠郁
以上正本係照原本作成。
不得上訴。
                                      書記官  江玉萍
中    華    民    國    97    年    3     月    20    日
                                                      Ｍ
附表：
被上訴人所屬公務人員向媒體記者傳述不實之事妨害上訴人名譽
之侵權事實、侵權行為人、侵權行為之時間、行為地及証物列表
敘明如下：
┌────────────┬────┬────┬───┬────┐
│ 侵   權   之   事   實 │ 侵  權 │侵權行為│行為地│ 証  據 │
│                        │ 行為人 │之 時 間│      │        │
├────────────┼────┼────┼───┼────┤
│一.彰化縣政府教育局長吳 │教 育 局│91.10.4.│教育局│91.10.5.│
│   錫勳說：教師權益高張 │長：吳錫│        │      │自 由 時│
│   的時代竟傳出此事，簡 │勳      │        │      │報 上 証│
│   直不可思議。         │        │        │      │二號    │
├────────────┼────┼────┼───┼────┤
│二.1.彰化縣先前爆發女碩 │        │        │      │        │
│     士國中代課老師被校 │        │        │      │        │
│     長要求幫忙修剪腳掌 │        │        │      │        │
│     厚繭疑案，彰化縣政 │        │        │      │        │
│     府多方查訪，赫然發 │        │        │      │        │
│     現校長被控情節比原 │        │        │      │        │
│     先傳聞還嚴重，甚至 │        │        │      │        │
│     要求女代課它師幫他 │        │        │      │        │
│     生女兒，全案幾近性 │        │        │      │        │
│     騷擾（註：多方查訪 │        │        │      │        │
│     那些機關那些人，其 │教 育 局│        │      │        │
│     各敘述之情節是何？ │：吳錫勳│        │      │91.10.24│
│     請被上訴人舉證）。 │        │91.10.24│政風室│中 時 晚│
│   2.未料，彰化縣政府教 │政 風 室│        │      │報 上 証│
│     育局和政風室組成調 │：林添德│        │      │一號    │
│     查小組深入查訪結果 │、張光志│        │      │        │
│     ，卻發現校長被控情 │        │        │      │        │
│     節相當嚴重，指控內 │        │        │      │        │
│     容稱校長自己有座車 │        │        │      │        │
│     ，但有時卻捨棄自己 │        │        │      │        │
│     的座車不用，反而要 │        │        │      │        │
│     女代課老師開車送回 │        │        │      │        │
│     家，車內校長在身上 │        │        │      │        │
│     噴香水，再突然靠近 │        │        │      │        │
│     女代課老師，要她聞 │        │        │      │        │
│     聞看味道香不香，說 │        │        │      │        │
│     要送香水給她。     │        │        │      │        │
├────────────┼────┼────┼───┼────┤
│   3.91.10.24.上午 11點 │        │        │      │91.10.24│
│     40分在彰化縣政府舉 │        │        │      │中 時 晚│
│     行記者會，針對傳聞 │縣長：翁│91.10.24│縣長室│報 上 証│
│     翁金珠表示調查報告 │金珠    │        │      │一號    │
│     的內容，沒有相關事 │        │        │      │        │
│     証就不可能移送考績 │        │        │      │        │
│     會。               │        │        │      │        │
│     彰化縣長翁金珠24日 │        │        │      │        │
│     決定將此案移送考績 │縣長：翁│        │      │91.10.25│
│     會，翁金珠並迂迴說 │金珠    │91.10.24│縣長室│自 由 時│
│     ：如果全非事實，何 │        │        │      │報 上 証│
│     須送考績會？       │        │        │      │三號    │
├────────────┼────┼────┼───┼────┤
│   4.調查人員說，女代課 │        │        │      │        │
│     教師說：……乙○○ │政 風 室│        │      │91.10.25│
│     有一次告訴她，只要 │：林添德│91.10.24│政風室│自 由 時│
│     聽校長的話，將可替 │、張光志│        │      │報 上 証│
│     她開一個班級給她教 │        │        │      │三號    │
│     。                 │        │        │      │        │
├────────────┼────┼────┼───┼────┤
│三.1.乙○○被檢舉貪瀆部 │        │        │      │91.10.30│
│     份，調查報告並未提 │政 風 室│        │      │中 時 晚│
│     及詳細內容，但將另 │：林添德│91.10.29│政風室│報 上 証│
│     案調查，縣府人員不 │、張光志│        │      │四號    │
│     願透露檢舉內容。   │        │        │      │        │
├────────────┼────┼────┼───┼────┤
│   2.乙○○另被舉發採購 │        │        │      │        │
│     電腦設備，涉及圖利 │        │        │      │        │
│     廠商、縣長批交考績 │        │        │      │91.10.25│
│     會議處。           │政 風 室│        │      │聯 合 報│
│     有檢舉信指乙○○在 │：林添德│91.10.24│政風室│上 証 九│
│     員林明倫國中擔任校 │、張光志│        │      │號      │
│     長時，學校以議價方 │        │        │      │        │
│     式採購電腦，有圖利 │        │        │      │        │
│     廠商之嫌。         │        │        │      │        │
├────────────┼────┼────┼───┼────┤
│   3.(1)翁校長另被檢舉涉 │        │        │      │        │
│       及貪瀆案將另案調 │        │        │      │91.10.30│
│       查。             │政 風 室│91.10.29│縣政府│中 時 晚│
│     (2)乙○○被檢舉貪瀆 │：張光志│        │      │報 上 証│
│       部分，縣府不便透 │        │        │      │四號    │
│       露。             │        │        │      │        │
├────────────┼────┼────┼───┼────┤
│四.1.縣府查證後認為這些 │        │        │      │        │
│     教師所言相當可信， │教 育 局│        │      │91.11.7.│
│     據縣府人員指出，… │長：吳錫│91.11.6.│縣政府│自 由 時│
│     …乙○○要求所有教 │勳      │        │      │報 上 証│
│     職人員簽署「正常上 │        │        │      │六號    │
│     下班」聲明書。     │        │        │      │        │
├────────────┼────┼────┼───┼────┤
│   2.教育局接獲檢舉指稱 │教 育 局│        │      │91.11.7.│
│     彰泰國中這兩天發起 │長：吳錫│91.11.6.│教育局│聯 合 報│
│     簽名保證運動。     │勳      │        │      │上 証 六│
│                        │        │        │      │號      │
└────────────┴────┴────┴───┴────┘


司法院資訊處製作；財團法人民間司法改革基金會備份。
